【裁判字號】    97,上易,57
【裁判日期】    970618
【裁判案由】    債務人異議之訴
【裁判全文】
臺灣高等法院高雄分院民事判決          97年度上易字第57號
上  訴  人  乙○○
                        弄18號
訴訟代理人  林榮和律師
被上訴人    甲○○
訴訟代理人  張瓊文律師
上列當事人間債務人異議之訴事件，上訴人對於民國97年1 月9
日台灣屏東地方法院95年度訴字第448 號第一審判決提起上訴，
本院於97年6月4日言詞辯論終結，判決如下：
    主      文
上訴駁回。
第二審訴訟費用由上訴人負擔。
    事實及理由
一、上訴人主張：上訴人於民國83年4 月7 日向訴外人台灣土地
    開發信託投資股份有限公司（下稱台開公司）借款新台幣（
    下同）205 萬元（下稱系爭借款），並於83年4 月2 日提供
    坐落屏東縣內埔鄉○○段215 地號土地應有部分10000 分之
    88及其上同段160 建號、門牌號碼：屏東縣內埔鄉○○村○
    ○路10之4 號6 樓之房屋（下稱系爭不動產甲）為共同擔保
    ，為台開公司設定權利價值246 萬元，存續期間自83年3 月
    28日至113 年3 月27日之最高限額抵押權（下稱系爭抵押權
    甲），嗣上訴人雖於83年5 月2 日將系爭不動產甲出賣與訴
    外人劉貴英，但上訴人仍是系爭抵押權甲之債務人，僅約定
    日後由劉貴英分期攤還系爭借款之本息。嗣因劉貴英自89年
    4 月7 日起停止替上訴人攤還本息，台開公司乃持原審89年
    度促字第14847 號支付命令暨確定證明書為執行名義，債權
    金額為177 萬3,812 元及約定利息暨遲延違約金等，對上訴
    人之財產聲請強制執行，因拍賣顯無實益，而由原審核發高
    民執戊字第91執9922號債權憑證在案。台開公司為保障其對
    上訴人之債權得以受償，乃由上訴人另於92年6 月3 日提供
    所有坐落屏東縣內埔鄉○○段306 地號土地及其上同段166
    建號、門牌號碼：屏東縣內埔鄉○○路105 巷17弄18號房屋
    （下稱系爭不動產乙）設定權利價值60萬元之最高限額抵押
    權（下稱系爭抵押權乙）予台開公司，上訴人實則並未借分
    文，僅屬增加上開債權憑證所載債權之擔保品。而台開公司
    於94年9 月間將系爭借款債權連同抵押權一併讓與訴外人永
    盛資產管理股份有限公司（下稱永盛公司），永盛公司再於
    95年6 月16日將系爭借款債權連同抵押權一併讓與被上訴人
    ，劉貴英則於95年8 月16日將系爭不動產甲出賣予被上訴人
    ，被上訴人復於同年9 月12日將系爭不動產甲出售予訴外人
    戴煒民；嗣劉貴英持被上訴人出具之債務清償證明書，向地
    政機關辦理塗銷系爭抵押權甲之登記，是系爭抵押權甲之登
    記既因清償而塗銷，則系爭借款業因清償而消滅。再者，系
    爭抵押權甲與系爭抵押權乙係兩個獨立之抵押權，設定之權
    利價值及擔保品均有所不同，且上訴人不論於設定系爭抵押
    權乙之前或之後均不曾向台開公司借款，僅是系爭抵押權甲
    設定後，為擔保系爭借款之受償而增加抵押權設定，並非與
    系爭抵押權甲共同擔保系爭借款，此觀之土地登記謄本，並
    未登記系爭不動產乙與系爭不動產甲為共同擔保物即明，系
    爭抵押權乙實則不存在，因無借款債權存在之故。僅是擔保
    系爭借款而追加設定之擔保品，被上訴人僅能於就系爭不動
    產甲之取償不足清償時，僅於系爭抵押權乙所擔保60萬元優
    先受償，但系爭借款因清償而塗銷系爭抵押權甲之登記，足
    見債務已經清償完畢，則系爭抵押權乙亦隨之消滅。被上訴
    人當不得再執原審屏院高民執戊字第91執9922號債權憑證為
    執行名義，強制執行上訴人之財產，詎被上訴人竟執之對上
    訴人以屏東地方法院95年執字第13717 號執行系爭不動產乙
    之抵押物，爰依強制執行法第14條之規定，提起債務人異議
    之訴等情。求為判決：原審95年度執字第13717 號清償債務
    強制執行事件，就上訴人所有系爭不動產乙所為之強制執行
    程序，應予撤銷。（原審為上訴人敗訴之判決，上訴人不服
    聲明上訴）。上訴聲明：(一)原判決廢棄。(二)原審95年度執字
    第13717 號清償債務強制執行事件，就上訴人所有系爭不動
    產乙所為之強制執行程序，應予撤銷。(三)第一、二審訴訟費
    用由被上訴人負擔。
二、被上訴人則以：上訴人向台開公司貸款205 萬元，於83 年3
    月間提供原為其所有系爭不動產甲為擔保，為台開公司設定
    系爭抵押權甲，後於83年5 月2 日始將系爭不動產甲之所有
    權移轉登記予劉貴英，至89年因繳息有異，台開公司聲請以
    原審89年度促字第14847 號對被上訴人核發支付命令，又至
    91年7 月間向原審聲請強制執行，上訴人所有系爭不動產乙
    遭查封拍賣，並經原審公告將於92年5 月21日下午3 時30分
    公開拍賣，上訴人唯恐系爭不動產乙遭拍賣，乃向台開公司
    申請願將系爭不動產乙設定系爭抵押權乙，作為原擔保品（
    即系爭不動產甲）之追加擔保，並經台開公司核准，有台開
    公司內部之簽呈與授信覆審報告書可為證，是系爭抵押權乙
    與系爭抵押權甲係共同擔保系爭借款，系爭抵押權乙確實存
    在，且因系爭借款尚未清償完畢而尚未消滅。再者，上訴人
    迄至94年9 月間，即台開公司將系爭借款債權讓與永盛公司
    時，尚積欠本金及利息共184 萬5,799 元，復計算至95年6
    月16 日 即永盛公司將系爭借款債權讓與被上訴人時，共積
    欠本金及利息為204 萬4,140 元。嗣劉貴英、戴煒民與被上
    訴人商議，同意由劉貴英部分清償系爭借款中130 萬元後，
    被上訴人即將劉貴英所有系爭不動產甲上之系爭抵押權甲辦
    理塗銷登記後，由劉貴英將系爭不動產甲出賣予戴煒民，並
    辦理移轉所有權登記後，再由戴煒民向銀行辦理貸款104 萬
    元給付被上訴人以為清償，而劉貴英並先給付其中26萬元，
    至系爭借款其餘部分則就上訴人所有系爭不動產乙取償，雙
    方並簽立不動產抵押權部分清償契約書在案。另被上訴人同
    意劉貴英塗銷系爭抵押權甲即收件年期95年6 月26日潮登字
    第66210 號，與系爭抵押權乙即收件年期為95年6 月28日潮
    登字第66200 號不同，且被上訴人並未同意塗銷系爭抵押權
    乙，是系爭抵押權乙所擔保之系爭借款債權尚未完全清償，
    上訴人尚積欠被上訴人本金75萬元及累積利息，系爭抵押權
    乙顯隨之存在，不因清償部分借款即導致系爭抵押權乙失所
    附麗，且於被上訴人依法聲請查封拍賣上訴人所有系爭不動
    產乙時，系爭抵押權乙即歸於確定，而成為普通抵押權。此
    外，上訴人提出之債務清償證明書，從經驗法則可知通常為
    銀行業者或代書業者為方便簡化辦理抵押權塗銷登記時所製
    作之制式文件，該文件除收件日期、文號及金額隨件填載不
    同外，其餘字句均為固定格式，況且就地政機關塗銷抵押權
    登記之原因一般為清償、混同、抵銷、法院判決等情，亦無
    所謂「同意塗銷」乙節，故代書業者通常皆以「清償」為原
    因，方便簡化塗銷抵押權登記之手續，因此顯不得以該制式
    文件作為有無清償債務之唯一依據，仍須審酌其他證據資料
    以查明事實真相等語，資為抗辯。並答辯聲明：(一)上訴駁回
    。(二)第二審訴訟費用由上訴人負擔。
三、兩造不爭執事項：
  (一)上訴人於83年4月7日向台開公司貸款共205萬元。
  (二)上訴人於83年4 月2 日將系爭不動產甲即坐落屏東縣內埔鄉
    ○○段215 地號土地、應有部分10000 分之88，及位於其上
    同段160 建號、門牌號碼：屏東縣內埔鄉○○村○○路10之
    4 號6 樓之房屋設定系爭抵押權甲（權利價值最高限額246
    萬元）予台開公司。
  (三)上訴人於92年6 月3 日將系爭不動產乙即坐落屏東縣內埔鄉
    ○○段306 地號土地及其上同段166 建號、門牌號碼：屏東
    縣內埔鄉○○路105 巷17弄18號之房屋設定系爭抵押權乙（
    權利價值最高限額60萬元）予台開公司。
  (四)台開公司於94年9 月間將系爭借款債權讓與永盛公司，永盛
    公司復於95年6 月16日將系爭借款債權讓與被上訴人。
  (五)系爭抵押權甲之登記業已於95年8月16日塗銷。
四、本件兩造爭執事項：(一)上訴人對被上訴人之債務是否已清償
    完畢？(二)被上訴人就上訴人所有系爭不動產乙為強制執行，
    是否有理？茲分述如下：
  (一)上訴人對被上訴人之債務是否已清償完畢？
  1.按當事人主張有利於己之事實者，就其事實有舉證之責任，
    民事訴訟法第277 條定有明文。本件上訴人就系爭借款之事
    實並不爭執，則上訴人主張已全部清償完畢，而清償乃屬權
    利消滅之事由，自應由上訴人負舉證責任（最高法院48年台
    上字第389 號判例參照）。
  2.上訴人主張系爭借款已清償，雖據提出債務清償證明書為憑
    （原審卷(一)第42頁）。惟被上訴人否認系爭借款已全部清償
    ，並抗辯尚有本金75萬元及累積利息未清償等語，且提出系
    爭借款明細表為證（原審卷(一)第70至72頁、原審卷(二)第34至
    36頁）。經查，系爭借款業由訴外人劉貴英與被上訴人達成
    協議，部分清償其中130 萬元，並同意先行塗銷系爭抵押權
    甲後，再移轉予被上訴人後，再以買賣移轉登記至劉貴英指
    定登記之人即訴外人戴煒民，由戴煒民據以辦理銀行貸款以
    歸還被上訴人等情，有被上訴人提出之不動產抵押權部分清
    償契約書在卷可稽（原審卷(一)第57頁），而依前開契約書第
    1 條載明雙方之債務金額為205 萬元並利息與違約金，另第
    2 條已表明「乙方（指被上訴人）同意先以130 萬元將甲方
    （指劉貴英）債務部分免除，並部分塗銷95屏潮他資字第21
    97號共同擔保本金最高限額246 萬元（標的坐落同系爭不動
    產甲、下略）之全部抵押權，上列標的物先過戶至乙方名下
    後再以買賣移轉登記至甲方指定登記名義人：戴煒民名下後
    辦理銀行貸款支付歸還乙方（下略）」等語，另契約書背面
    則有收款日期、金額與被上訴人之簽收等記載，可見被上訴
    人對於系爭借款確實僅為部分免除債務，並為促成劉貴英順
    利貸款以償還系爭借款之故，而同意出具上訴人提出為證之
    清償證明書以辦理塗銷登記，此從原審函查系爭不動產甲之
    辦理塗銷系爭抵押權甲之相關申請文件資料，有該清償證明
    書在內可參（原審卷(一)第316 頁），該清償證明書固可證明
    清償之事實，但本件綜合被上訴人提出之前揭不動產證明書
    所載事項，及系爭不動產甲確實係先於95年8 月16日移轉被
    上訴人後，再於同年9 月12日以買賣為原因移轉登記予戴煒
    民，戴煒民確於同年9 月12日向訴外人台灣銀行股份有限公
    司設定最高限額132 萬元之抵押權，且於同年9 月22日交付
    104 萬元予被上訴人，有前開契約書、土地登記第二類謄本
    及建物登記第二類謄本在卷可稽（原審卷(一)第38、39 頁 、
    第45頁至第47頁），核與被上訴人上開不動產抵押權部分清
    償契約書第2 條之約定處理情節相符，被上訴人抗辯應屬可
    採，而系爭借款經部分清償130 萬元後，尚餘75萬元本金及
    累積利息，有被上訴人之債務清償明細表在卷可稽（原審卷
    (二)第34至36頁）。此外，上訴人並無法舉證證明系爭借款全
    部清償之事實，亦為其所自承（本院卷第44頁），足見本件
    系爭借款尚未完全清償，應堪認定。上訴人主張系爭借款已
    全部清償云云，尚無可採。
  (二)被上訴人就上訴人所有系爭不動產乙為強制執行，是否有理
    ？
  1.查被上訴人辯稱：系爭借款89年間因繳息有異，台開公司聲
    請以原審89年度促字第14847 號對被上訴人核發支付命令，
    又至91年7 月間向原審聲請強制執行上訴人所有系爭不動產
    乙查封拍賣，並經原審公告將於92年5 月21日下午3 時30分
    公開拍賣，上訴人唯恐系爭不動產乙遭拍賣，乃向台開公司
    申請願將系爭不動產乙設定60萬元作為原擔保品之追加擔保
    ，請求台開公司撤回拍賣。台開公司內部員工遂於92年5 月
    20日以簽呈向上級主管說明因原擔保品市價行情約110 萬元
    ，而上訴人借款欠額為170 萬餘元，尚不足約60萬元，故上
    訴人願提供系爭不動產乙設定60萬元為追加擔保並經上級主
    管核准等情，業據被上訴人提出之台開公司授信覆審報告表
    、簽呈可稽（原審卷(一)第152 頁、第159 至160 頁），並經
    本院調閱原審89年度促字第14847 號支付命令、91年度執字
    第9922號清償債務執行案件核閱屬實，而上訴人亦自承系爭
    抵押權乙係系爭抵押權甲設定後為追加擔保系爭借款而設定
    等語（原審卷(二)17頁），被上訴人所辯堪信為真。足見系爭
    不動產乙設定60萬元抵押權時尚有借款債權存在，故系爭抵
    押權乙應屬存在。上訴人主張系爭抵押權乙實則不存在，因
    無借款債權存在云云，依上說明，尚無可採。上訴人又主張
    不動產甲不足清償系爭借款時，不足部分才可以就系爭不動
    產乙求償云云，為被上訴人否認，上訴人又不能舉證以實其
    說，應無可採。
  2.本件系爭借款尚未清償完畢已如前述，則被上訴人執原審高
    民執戊字第91執9922號債權憑證，對上訴人所有系爭不動產
    乙為強制執行，於法並無不合。
五、綜上所述，上訴人請求撤銷原審95年度執字第13717 號，對
    於上訴人系爭不動產乙所為強制執行程序，為無理由，不應
    准許。原審為上訴人敗訴之判決，並無不合。上訴意旨指摘
    原判決不當，求予廢棄改判，為無理由，應予駁回。
六、據上論結，本件上訴為無理由，依民事訴訟法第449條第1項
    、第78條，判決如主文。
中    華    民    國    97    年    6     月    18    日
                            民事第五庭
                                審判長法官  蔡明宛
                                法      官  魏式璧
                                法      官  曾錦昌
以上正本證明與原本無異。
本件不得上訴。
中    華    民    國    97    年    6     月    18    日
                                書  記  官  梁美姿


司法院資訊處製作；財團法人民間司法改革基金會備份。
